臺灣高等法院民事判決　　　　　　　　95年度建上易字第48號
上　訴　人　　甲○○
　　　　　　　丁○○
共　　　同
訴訟代理人　　黃德賢律師
被　上訴人　　福發華忠興業有限公司
法定代理人　　丙○○
訴訟代理人　　陳明宗律師
上列當事人間因損害賠償等事件，上訴人對於中華民國95年8月3
1日臺灣臺北地方法院94年度建字第288號第一審判決提起上訴，
並為訴之追加，本院於96年4月24日言詞辯論終結，判決如下：
  主  文
上訴及追加之訴均駁回。
第二審（含追加部分）訴訟費用由上訴人負擔。
  事實及理由
甲、程序方面：
    按於第二審為訴之變更、追加或提起反訴，非經他造同意，
    不得為之。但民事訴訟法第255條第1項第2款至第6款情形，
    不在此限，同法第446條第1項定有明文。上訴人原主張係依
    民法第191條之1第1、2項之規定，請求被上訴人負損害賠償
    責任；惟於本院另主張兩造間存有買賣關係，且因被上訴人
    所提供之物具有瑕疵，乃追加依民法第359條及第259條第1
    項第1款之規定，解除兩造間之買賣契約並請求返還受領之
    價金，再依同法第260條、第227條第1項及第226條第1項之
    規定，請求被上訴人負損害賠償之責，核屬民事訴訟法第25
    5條第1項第2款「請求之基礎事實同一者」，依上開說明，
    於法並無不合，應予准許。
乙、實體方面：
一、上訴人起訴主張：上訴人所有坐落臺北縣新店市○○路247
    巷8弄8號3樓建物，於民國（下同）93年8月間由原審共同被
    告乙○○（上訴人已於本院撤回對其上訴）承攬室內實木複
    合地板舖設，總價新臺幣（下同）10萬3,500元（不包括拆
    除原有舖設及清運費用），上開實木地板則由被上訴人提供
    ，依其包裝並載有「防蟲蛀」字樣，詎竣工後不久即發現實
    木地板遭粉蠹蟲啃食而掉落許多圓木屑，嚴重影響木材結構
    ，顯係被上訴人之產品有瑕疵所致，根本不具備所保證之「
    防蟲蛀」品質，且乙○○亦應負起承攬瑕疵擔保責任。上訴
    人一家人受此打擊，居家生活大亂，並因地板尚須拆除重新
    施工，致上訴人甲○○受有另購實木地板費用、拆除並重新
    組裝週邊家具、水電配線、燈具等費用、油漆重新粉刷費用
    、搬遷費、租賃費用及第1次蟲害暫時性防治費，共計33萬
    9,076元之損害，乃請求被上訴人或乙○○應給付上訴人甲
    ○○上開金額，及自94年5月22日起至清償日止，按年息5%
    計算之利息；而上訴人關薀儀則因長期居住於上開惡劣空間
    ，造成適應不良、精神焦慮憂鬱症，須長期服藥治療，皆係
    被上訴人生產之產品具有瑕疵而侵害上訴人關薀儀之身體、
    健康，依民法第195條規定，自得向被上訴人請求非財產上
    之損害賠償20萬元，及自起訴狀繕本送達翌日起至清償日止
    ，按年息5%計算之利息。原審判命乙○○應給付上訴人甲○
    ○8,00  0元，及自94年5月22日起至清償日止，按年息5%計
    算之利息，另駁回上訴人其餘之訴。上訴人對其敗訴部分，
    聲明不服，提起上訴，嗣於本院對乙○○上訴之部分業經具
    狀撤回，該部分已告確定，並於本院為前開訴之追加，聲明
    ：(一)原判決關於駁回後開第2項、第3項部分廢棄。(二)被上訴
    人應給付上訴人甲○○33萬1,076元，及自94年5月22日起至
    清償日止，按年息5%計算之利息。(三)被上訴人應給付上訴人
    關薀儀20萬元，及自起訴狀繕本送達翌日起至清償日止，按
    年息5%計算之利息。(四)一、二審訴訟費用均由被上訴人負擔
    。
二、被上訴人則以：系爭木材地板為乙○○於93年8月間因承攬
    上訴人住家裝潢工程，自訴外人昶山裝潢工程有限公司（下
    稱昶山公司）購得，伊也僅是為昶山公司向訴外人鉉偉實業
    股份有限公司（下稱鉉偉公司）訂購系爭木材地板轉賣予昶
    山公司。故系爭木材地板之製造人實為鉉偉公司，連其上所
    載之「抗菌、耐磨、防蟲蛀」等語也非伊所印製，伊當非商
    品製造人無疑，不能單憑其上有「福發華忠」4字即認表彰
    伊為實際商品製造人，且伊對於系爭木材地板之蟲蛀也無從
    加以檢視，顯已盡相當之注意，依民法第191條之1第1項但
    書規定，亦無須負賠償責任。又關於上訴人甲○○請求購買
    實木地板費用，查系爭木材地板之出賣人為乙○○，如上訴
    人所請求者為債務不履行之損害賠償，則應屬出賣人之責任
    ；至於其他費用非但與系爭木材地板遭蟲蛀並無任何關係，
    且上訴人未能證明損害數額，不能認為有理由。另上訴人關
    薀儀請求非財產上之損害賠償部分，其應舉證被上訴人對其
    患有憂鬱症有何故意或過失之情，且須證明與系爭木材地板
    遭蟲蛀間有相當因果關係，按一般人之通念及經驗法則加以
    觀察，難以想像蟲害與憂鬱症間有何因果關係等語，資為抗
    辯，並於本院聲明：(一)上訴駁回。(二)第一、二審訴訟費用由
    上訴人負擔。
三、兩造不爭之事實：
    上訴人主張其於93年8月間將所有坐落臺北縣新店市○○路2
    47巷8弄8號3樓建物委由乙○○承攬室內實木複合地板舖設
    ，總價10萬3,500元（不包括拆除原有舖設及清運費用），
    詎工程竣工後不久卻發現該舖設地板遭蟲蛀食等事實。
四兩造爭執要旨：(一)被上訴人須否負商品製造人之損害賠償責任
  ？(二)上訴人甲○○得否依買賣之法律關係請求解除契約，返還
  價金及損害賠償？茲分述之：
  (一)被上訴人無庸負商品製造人之損害賠償責任：
    1.按「商品製造人因其商品之通常使用或消費所致他人之損
      害，負賠償責任。但其對於商品之生產、製造或加工、設
      計並無欠缺或其損害非因該項欠缺所致或於防止損害之發
      生，已盡相當之注意者，不在此限。」「前項所稱商品製
      造人，謂商品之生產、製造、加工業者。其在商品上附加
      標章或其他文字、符號，足以表彰係其自己所生產、製造
      、加工者，視為商品製造人。」民法第191條之1第1、2項
      定有明文，依此規定，其因商品之通常使用或消費所致他
      人之損害，須為商品製造人始負其責。
    2.查本件系爭實木複合地板，係承攬人原審共同被告乙○○
      向訴外人昶山公司訂購，昶山公司轉向批發商即被上訴人
      訂購，被上訴人再轉向製造商鉉偉公司訂購等事實，業據
      證人蔡吳淑瑛（昶山公司負責人）、邱信銘（鉉偉公司業
      務員）到庭證稱屬實，並有統一發票可證，且為上訴人所
      不爭（見原審卷第107頁、126-132頁），足見被上訴人並
      非系爭實木複合地板之製造人。
    3.又上訴人雖主張系爭實木複合地板之外包裝上蓋有被上訴
      人名稱，足以表彰係其自己所生產、製造或加工，應視為
      商品製造人，並提出照片（見原審卷第12頁原證二）為證
      。惟觀之上訴人所提系爭實木複合地板之外包裝照片，其
      外包裝紙盒上僅蓋有「福發華忠」4個字樣，此外並無附
      加任何足以表彰係被上訴人所生產、製造、加工之相關標
      章或符號（如記載生產或製造或加工之日期、地點、聯絡
      電話等）。
    4.且從證人邱信銘（即製造商鉉偉公司之業務員）證稱：系
      爭實木複合地板外包裝之所以未蓋我們公司的章，而蓋上
      福發公司的章，是因為我們賣給好幾家中盤，他們送貨到
      建材行，建材行賣給師傅，要退貨時比較好區別，如果遇
      到有瑕疵要退貨，中盤商是以外包裝樣式來識別我們公司
      的，全省沒幾家製造商，各以不同外包裝樣式加以區別，
      又外包裝上面有抗菌、耐磨、防蟲蛀等字樣是我們公司印
      上去的等語（見原審卷第128-130頁95年7月17日言詞辯論
      筆錄），亦見該外包裝蓋上「福發華忠」字樣，僅是為批
      發商與製造商間退貨識別方便而已。自難僅以系爭實木複
      合地板之外包裝上蓋有「福發華忠」字樣，即認足以表彰
      係被上訴人所生產、製造或加工者，而應將被上訴人視為
      商品製造人。
    5.至於上訴人辯稱被上訴人自陳「願意幫他換新的」等語，
      無非僅係立於企業經營者永續經營的立場協助上訴人，並
      無任何自承應負商品製造人之法律責任之意思。
    6.另上訴人丁○○依民法第195條之規定請求被上訴人賠償
      其精神上損害20萬元云云，按損害賠償之債，以有損害之
      發生及有責任原因之事實，並二者之間，有相當因果關係
      為成立要件。所謂相當因果關係，係以行為人之行為所造
      成之客觀存在事實，依經驗法則，可認通常均可能發生同
      樣損害之結果而言；如有此同一條件存在，通常不必皆發
      生此損害之結果，則該條件與結果並不相當，即無相當因
      果關係。上訴人丁○○雖主張系爭實木複合地板，因未作
      好防蟲處理，致遭粉蠹蟲啃食，其自93年9月間起因長期
      遭受居住空間粉蠹蟲啃食實木地板之環境惡化，造成適應
      不良、精神焦慮憂鬱症云云。惟經原審向行政院國民退除
      役官兵輔導委員會台北榮民總醫院函詢上訴人丁○○之病
      情及其成因，參以該院函覆：「病患丁○○於民國93年10
      月4日至本院身心失眠科門診初診，主因為情緒焦慮、緊
      張、失眠、憤怒及低落，診斷為環境適應不良症。其病因
      乃起於房子地板生蛀蟲，與建商發生糾紛所致，經給予藥
      物（抗焦慮、憂鬱及失眠）治療，情況改善，陸續於……
      門診複診，之後病患曾中斷就診3個月，直到94年8月15
      日才再度至本院門診，陳述已與該建商打官司，導致情緒
      焦慮、低落及失眠，並於……日至本院門診取藥，目前診
      斷為焦慮憂鬱症。憂鬱症之成因不只一端，如外在環境壓
      力、個人情感脆弱，或遭法律糾紛，均有可能導致發病」
      ，及上訴人丁○○93年10月4日至該院身心失眠門診初診
      病歷記載「life event家中裝潢地板長蟲、兒子叛逆」「
      P't為教師，擔任導師，工作壓力大，再加家庭及家中裝
      潢問題，P'     t變得失眠、暴飲暴食、情緒不穩、easy
      crying、易怒、情緒不穩」，有該院94年11月25日北總企
      業字第09400457  93號函及所檢送病歷資料在卷可稽（見
      原審卷第84-91頁）。可見上訴人丁○○罹患焦慮憂鬱症
      之成因不只一端，長期以來工作壓力過大及兒子叛逆等問
      題困擾，都可能造成，尚難認系爭實木地板發生蟲蛀現象
      導致其罹患憂鬱症，兩者間有相當因果關係。
    7.基上，被上訴人非商品製造人，不合前揭法條之規定，自
      不負商品製造人損害賠償責任，上訴人關薀儀之病症亦與
      被上訴人無關。從而上訴人依上開條文之規定，請求判命
      被上訴人給付上訴人甲○○33萬1,076元本息；給付上訴
      人關薀儀20萬元本息之精神慰撫金，並非有據，原審判決
      上訴人此部分敗訴，核無不合，應予維持，上訴論旨仍執
      陳詞，斤斤指摘原判決此部分不當，聲明廢棄改判，為無
      理由，應予駁回上訴。
  (二)上訴人甲○○得依買賣之法律關係請求解除本件契約並請損
    害賠償：
    1.本件上訴人甲○○於本院追加起訴主張被上訴人所出售之
      系爭複合實木地板有粉蠹蟲啃食之情形，其出售之物顯有
      物之瑕疵，伊依民法第359條及第259條第1項第1款之規定
      ，解除兩造間之買賣契約請求返還受領之價金，並依同法
      第260條、第227條第1項及第226條第1項之規定，請求損
      害賠償云云，然查，系爭實木地板，係承攬人乙○○向訴
      外人昶山公司訂購，昶山公司轉向被上訴人訂購，被上訴
      人再向製造商鉉偉公司訂購，已據證人蔡吳淑瑛（昶山公
      司負責人）、邱信銘（鉉偉公司業務員）於原審證述甚明
      ，並有統一發票可證，且為上訴人甲○○所不爭，均已如
      前述，依債之相對性，上訴人甲○○與被上訴人間並無買
      賣關係存在，其依買賣之法律關係，請求解除契約，返還
      價金，損害賠償，均屬無據。
    2.基上，上訴人甲○○與被上訴人間並不存在買賣關係，其
      依買賣之法則即依民法第359條、第259條第1項第1款、第
      260條、第227條第1項、第226條第1項等規定，求為判命
      被上訴人給付上訴人甲○○33萬1,076元本息，並非有據
      ，不應准許，上訴人所為之追加起訴為無理由，應予駁回
      此部分之訴。
五、據上論結，本件上訴及追加之訴均無理由，依民事訴訟法第
    449條第1項、第78條，判決如主文。
中　　華　　民　　國　　96　　年　　5 　　月　　8 　　日
                  民事第15庭
                      審判長法  官  林恩山
                            法  官  陳駿璧
                            法  官  郭松濤
正本係照原本作成。
不得上訴。
中　　華　　民　　國　　96　　年　　5 　　月　　8 　　日
                            書記官  方素珍
